臺灣臺北地方法院民事判決　　　　　　　　　　　　九十三年度訴字第二三五一號
　　原　　　告　乙○○
　　訴訟代理人　林進富律師
　　複代理人　　吳姝叡律師
　　被　　　告　得陞生技醫藥股份有限公司
　　法定代理人　甲○○
　　訴訟代理人　謝協昌律師
當事人間侵權行為損害賠償事件，本院於九十三年十二月一日言詞辯論終結，判決如
下：
    主  文
被告應給付原告新台幣伍拾萬元及自民國九十三年六月一日起至清償日止，按年息百
分之五計算之利息。
原告其餘之訴駁回。
訴訟費用由被告負擔十分之一；餘由原告負擔。
本判決第一項於原告以新台幣壹拾柒萬元供擔保後，得假執行。被告如於假執行實施
前，以新台幣伍拾萬元預供擔保，得免為假執行。
原告其餘假執行之聲請駁回。
　　事實及理由
一、原告起訴主張略以：緣原告友人即訴外人丙○○，於民國九十三年四月二十九日
    於台北市○○○路○段一九０巷三０號之躍獅連鎖藥局（中欣藥局）無意間發現
    被告所生產之「全福海琴倫軟膏」、「全福愛尼乳膏」及「愛膚乳膠」（下稱系
    爭藥品），附有印製原告肖像之原證一廣告文宣，該系爭藥品以開放式架子，成
    堆陳列於藥局明顯處，訴外人丙○○在無醫師處方箋情形下，輕易購得系爭藥品
    。原告知悉後立即於九十三年五月四日委請律師發函請求被告回收上述廣告文宣
    ，被告卻遲至九十三年五月十四日始委由律師回函略稱「．．．本公司嗣後業已
    將該廣告文宣全面改版，．．．應無需再有肖像權侵害之顧慮」。嗣訴外人丙○○無意間又發現藥局仍陳列附有原告肖像之廣告文宣之系爭藥品，因此，經詢問
    被告之員工後，訴外人丙○○再於九十三年六月四日，至台北市○○街復全藥房
    ，其雖未見附有印製原告肖像之廣告文宣，但卻見被告已將原隨藥附送印製有原
    告肖像之廣告文宣，作成彩色印刷廣告提供予藥局，置於藥局中供人觀看，又未
    持處方箋即輕易購得系爭藥品。訴外人丙○○復於九十三年六月六日前往台北市
    ○○路○段之龍盛安藥局，亦發現與前開內容相同之彩色印刷廣告。被告未經原
    告同意，竟於系爭藥品附送之廣告文宣及彩色印刷廣告上，擅自印製原告肖像，
    並隨同系爭藥品散布至全國各地藥局，且於不需醫師處方箋即能輕易購買系爭藥
    品，被告之前開不法行為，實已嚴重侵害原告之肖像權，造成精神上痛苦，致使
    原告受有非財產上損害。並提出被告廣告文宣、原告使用之藥品照片、印有原告
    肖像之印刷品廣告、中欣藥局（即躍獅藥局）發票、躍獅藥局名片、存證信函、
    關於三合一退斑膏藥品相關網路新聞報導、網路新聞報導、報紙新聞報導、原告
    學經歷證明資料、原告資力證明資料、公職候選人財產申報表等件為證。爰依侵
    權行為法律關係請求被告賠償原告新台幣（下同）五百萬元之非財產上損害，及
    自起訴狀繕本送達翌日起至清償日止，按年利率百分之五計算之利息並願供擔保
    聲請宣告假執行。
二、被告則以：原告於九十三年三月二日總統大選期間，應中天娛樂台「康熙來了」
    節目之邀，偕其夫君連戰先生及家人在節目中暢談家庭生活之點滴，其中當主持
    人詢問原告保養之祕方時，原告乃大方地與主持人及現場和電視機前觀眾分享其
    美白之方法及心得，並透露所使用者為萬芳醫院丁○○醫師所開立之三合一退斑
    膏，並表示此一藥膏為醫師所開之處方用藥，價格僅數百元，然而效果不錯。由
    於原告前開表示，經所有平面及電子媒體大幅追蹤報導後，使得被告系爭藥品受
    到市場極大關注。由於原告原係以藉使用平價美容用品之說明，拉近與一般民眾
    之距離，淡化連戰先生貴族色彩，進而對於總統大選產生一定之助益，原告本非
    為促銷被告之產品，然被告之產品卻因此而受到市場廣大迴響，被告對於原告原
    亦心存感激。由於被告本已聽聞原告係被告系爭藥品之愛用者，惟為避免原告受
    到不必要之驚擾，被告從未對外主動發佈此一訊息，今既經原告親自對外說明，
    且經媒體大肆報導，被告為使慕名而就診之病患，能於就診後能直接確認自藥師
    手中取得者即為原告所使用者，因此方於系爭藥品中，附上相關說明資料，以使
    病患安心，如此亦能間接幫助原告拉抬總統大選之選情效果。且於總統大選期間
    前後二星期內使用，其後不久，亦即早在原告委請律師發函前一個月，被告即已
    不再附上相關資料於系爭藥品，而已回復使用原來之說明資料。豈料原告竟無端
    提起本件訴訟，更提出五百萬元天價之請求，使得原本為一相互幫襯之美談佳話
    變調，被告實感遺憾。原告生產系爭藥品係處方用藥，定價僅有五百五十元，扣
    除管銷及製造成本，每份僅有一、二百元之獲利，縱令得利，亦僅區區一、二十
    萬元之利得，且依藥事法第五十條之規定，未經醫師開立處方箋本不得購買系爭
    處方用藥，縱有藥局擅自出售，此責任亦當由藥局自負，與被告無涉。系爭資料
    （廣告文宣）全部僅印製一千份，使用之期間及數量亦極為有限，原告應無受任
    何非財產上損害之情事，縱令被告確有侵害原告之肖像權，然此一侵害行為亦非
    屬「情節重大」。並提出丁○○醫師有購買系爭藥品之統一發票為證。聲明原告
    之訴駁回，如受不利判決，被告願供擔保准予宣告免為假執行。
三、經協商兩造確認爭點如下─Ａ不爭執事項：（一）原證一之資料為被告所製作，
    不爭執原證一照片為原告乙○○之肖像。（二）本件「全福海琴倫軟膏」、「全
    福愛尼乳膏」、「愛膚乳膠」為處方用藥，非經醫師開立處方，不得販賣。（三
    ）原證七存證信函、原證八律師函、原證九收據、原證十照片二幀為真正。（四
    ）被告有使用原告之肖像於原證一資料上，並曾隨藥對外附送前開資料。（五）
    被告使用原告之肖像未經原告之同意。（六）原告在電視節目中並未說明藥品是
    被告所製造。Ｂ爭執事項：（一）原證一是否屬廣告文宣？（二）被告未經原告
    同意使用原告之肖像於原證一，其散佈系爭原證一之程度？有無使不特定多數人
    得以獲悉文宣之內容？外觀上有無使用誤認原告為該原證一之代言人？原告之肖
    像權是否因此而受侵害？（三）原告主張被告侵害之行為，是否該當於民法第一
    百九十五條第一項「情節重大」之要件？（四）原告依民法第一百八十四條第一
    項前段、第一百九十五條第一項、公司法第二十三條之規定，請求非財產上之侵
    權行為損害賠償請求權，則（１）原告主張之損害如何證明？（２）損害額之計
    算依據為何？是否相當？
四、原證一即印有原告肖像之資料是否屬廣告文宣？原告主張屬「廣告文宣」，被告
    則抗辯屬「衛教單」。查原證一正面印有「各大媒體爭相報導」、「美白祕方搶
    搶滾、三合一最佳療法」、「建議售價５５０元」、系爭藥品、原告肖像、媒體
    報導；背面印製系爭藥品使用方法及注意事項。從正面編排方式、字體大小、建
    議售價、原告肖像及引用媒體報導所佔用比例整體觀察，應屬廣告文宣。背面則
    可稱為衛教資料。被告未經原告同意，擅自將原告之肖像印製成原證一及原證九
    ，並附隨系爭藥品之上而流通，因此原證一究屬何性質與被告是否構成侵權行為
    並無重要關連性。
五、被告未經原告同意使用原告之肖像於原證一，其散佈系爭原證一之程度？有無使
    不特定多數人得以獲悉文宣之內容？原證一廣告文宣外觀上有無使人誤認原告為
    該系爭藥品之代言人？換言之，被告未經原告同意使用原告之肖像於原證一等文
    宣資料上，是否構成侵權行為？按人格權受侵害時，得請求法院除去其侵害；有
    受侵害之虞時，得請求防止之。前項情形，以法律有特別規定者為限，得請求損
    害賠償或慰撫金。不法侵害他人之身體、健康、名譽、自由、信用、隱私、貞操
    ，或不法侵害其他人格法益而情節重大者，被害人雖非財產上之損害，亦得請求
    賠償相當之金額。其名譽被侵害者，並得請求回復名譽之適當處分。民法第十八
    條、第一百九十五條第一項分別定有明文。又肖像權指以自己肖像之利益為內容
    之權利，肖像為個人形象及個性之表現，屬重要之人格法益之一種。肖像權係個
    人對其肖像是否公開之自主權利，從而未經他人同意，就其肖像為攝影、寫生、
    非以幽默為目的之漫畫陳列、複製，或以肖像作營業廣告，均構成對肖像權之侵
    害。被告抗辯系爭藥品係處方用藥，非經醫師處方，不得調劑供應，非一般人得
    任意購得，因此原告肖像是否置放於原證一之上，並無使人認為其為代言人之可
    能。原告主動表示使用三合一藥品，以表彰其平民、親民之形象。縱令原證一上
    使用原告肖像，與原告原欲傳達之平民、親民形象目的一致，亦於原告無任何損
    害。惟查：證人丙○○到庭證述其分別在台北市○○○路躍獅藥局、台北市○○
    街復全藥房、台北市○○路龍盛安藥局購得系爭藥品及附有原證一、原證九文宣
    資料，並有發票為證，被告將系爭藥品連同原證一發送至全國各藥局、醫院或診
    所以為銷售，而國內一般藥局常有未憑醫生處方就能輕易購得處方用藥，乃不爭
    事實，被告身為藥品製造公司豈會不知？再者：原告被訪問其美白使用蔡醫師三
    合一藥膏經媒體報導後，被告即在其文宣上印有「各大媒體爭相報導」、「美白
    祕方搶搶滾、三合一最佳療法」、原告肖像、媒體報導相關文章，乃利用原告知
    名度為其藥品代言已不言可喻，縱消費者未購買被告系爭藥品，惟系爭藥品在藥
    局公開陳列，從被告系爭藥品包裝外觀上既已明顯置放原告肖像、相關報導及系
    爭藥品品名及售價，已達到其宣傳效果。被告未經原告同意，將其肖像作為藥品
    廣告文宣資料，以達到其商業利益，已造成原告人格法益之損害。綜上所述，被
    告既未經原告同意，擅自將原告之肖像印製於原證一及原證九文宣資料上，其佔
    用版面約三分之一至四分之一間，並以媒體報導「乙○○美白祕方名醫退斑藥膏
    搶搶滾」加以佐證，作為系爭藥品之廣告文宣，並附隨於系爭藥品流通、散佈於
    全國各藥局、醫院或診所，使不特定人得以獲悉文宣內容，外觀上有使人誤認原
    告係系爭藥品之代言人，以獲取被告營業利益，被告亦自陳其產品因此而受到市
    場廣大迴響。再證諸訴外人丙○○到庭證稱其未持用醫師處方箋即可在藥局購得
    系爭藥品及取得原證一及原證九之廣告文宣，足證確有侵害原告之肖像權。
六、原告主張被告侵害之行為，是否該當於民法第一百九十五條第一項「情節重大」
    之要件？按不法侵害他人之身體、健康、名譽、自由、信用、隱私、貞操，或不
    法侵害其他人格法益而情節重大者，被害人雖非財產上之損害，亦得請求賠償相
    當之金額。其名譽被侵害者，並得請求回復名譽之適當處分。民法第一百九十五
    條第一項定有明文。所謂不法侵害其他人格法益而「情節重大者」，係針對「其
    他人格法益」受侵害而設之要件，視行為人之故意或過失之程度及所受侵害是否
    嚴重而定，避免被害人因輕微事件，動輒請求，趨於浮濫而設條件。經查：原告
    使用三合一藥膏係經丁○○醫師依據原告皮膚狀態採用單方藥膏處方調整各別成
    份之濃度及比例而成，其藥膏外觀僅表明「丁○○皮膚科」、地址及電話，並無
    標明被告製造。再據丁○○皮膚科診所於九十三年十一月十二日雨字第０九三一
    一０二號復函本院略以：「三合一藥膏是一九七五年美國皮膚科醫師Ｄｒ．Ｋｌ
    ｉｇｍａｎ所提出配方，包括維生素Ａ酸、對笨二酚及弱效類固醇三種成分故簡
    稱三合一藥膏，具除皺去斑抗老化之作用。臨床上三合一藥膏的使用有兩種劑型
    ，包括單方藥膏及複方藥膏，單方藥膏有三種個別成分的軟膏，使用前由病人自
    行調配，而複方藥膏是同一藥膏包含三種成分。一般皮膚科醫師較喜歡採用單方
    藥膏，因為可以視病人皮膚狀態調整各別成分之濃度及比例，乙○○．．．於本
    診所使用三合一藥膏，本診所採用單方藥膏處方，每一種藥膏會因時間採購不同
    廠商之產品，連女士使用之三合一藥膏，其中對笨二酚成分曾經使用過得陞藥廠
    製造的，但連女士本人及大多數病人只知道使用成分並不知道製造廠商」。從而
    ，原告並不知道使用三合一藥膏係被告系爭藥品，且丁○○醫師開立藥膏予原告
    使用，僅在某段時間內，就三種藥膏中之笨二酚成分使用過被告製造藥品，被告
    竟利用原告被訪問時宣稱使用三合一藥膏，在原告不知情情形下，將原告肖像未
    經原告同意印製於被告之原證一文宣資料，此為兩造不爭事實，是被告係故意侵
    害原告之人格法益。被告抗辯其就原證一等文宣資料之使用數量極少，應非情節
    重大。惟被告未經原告同意，擅自將原告之肖像印製於系爭藥品之原證一等文宣
    資料上，又隨系爭藥品散佈於全國各藥局、醫院或診所，作為營利之用，使人有
    誤認原告係被告系爭藥品之代言人，已貶損原告之人格。況且，系爭藥品係屬處
    方用藥，並非任何人皆得使用，而原告所使用三合一藥膏係丁○○醫師所開立處
    方用藥，與被告製造系爭藥品並非相同，倘因一般消費者因誤信被告原證一等文
    宣資料使用系爭藥品造成使用不當或有其他副作用，其對原告人格法益損害將是
    十分嚴重，自屬民法第一百九十五條不法侵害其他人格法益而情節重大，被告所
    辯，顯不足採。
七、原告依民法第一百八十四條第一項前段、第一百九十五條第一項、公司法第二十
    三條之規定，請求非財產上之侵權行為損害賠償請求權，則（１）原告主張之損
    害如何證明？（２）損害額之計算依據為何？是否相當？按慰藉金之賠償須以人
    格權遭遇侵害，使精神上受有痛苦為必要，其核給之標準固與財產上損害之計算
    不同，然非不可斟酌雙方身分資力與加害程度，及其他各種情形核定相當之數額
    。最高法院五十一台上字第二二三號著有判例。亦即民法第一百九十五條不法侵
    害他人人格法益得請求賠償相當之金額，應以實際加害之情形、加害之程度、被
    害人所受精神上痛苦之程度、賠償權利人之身分、地位、經濟能力，並斟酌賠償
    義務人之故意或過失之可歸責事由、程度、資力或經濟狀況綜合判斷之。查原告
    為台灣大學植物病蟲害系畢業、美國康乃迪克大學生化碩士，曾任台灣大學植物
    病蟲害系助理教授、東吳大學中文系副教授，現任連雅堂基金會，連震東文教基
    金會董事長，且為國家卸任副元首夫人，年輕時曾當選中國小姐，於社會上具有
    一定身分地位，為社會大眾所普遍認識之人，具有全國知名度，平時僅受邀拍攝
    公益廣告而未接受商業營利廣告之代言人。原告與其夫婿連戰先生二人資產約高
    達十數億元。被告公司實收資本總額達六千萬元，公司成立於七十八年，其於九
    十年營業額從百餘萬元快速成長至一億三千萬元；於九十一年達成年營收三億元
    ，即舊有產品一億元，新產品一億元，新的專櫃整合行銷一億元。原告所使用三
    合一藥膏係丁○○醫師所開立處方用藥，與被告製造系爭藥品並非相同。被告未
    經原告同意，擅自將原告之肖像印製於系爭藥品之原證一等文宣資料上，又隨系
    爭藥品散佈於全國各藥局、醫院或診所，故意使人誤認原告係被告系爭藥品之代
    言人，利用原告高知名度，以獲取商業利益，已嚴重貶損原告之人格，造成原告
    精神上痛苦。參酌被告使用原告肖像係將原證一廣告文宣隨同系爭藥品散佈，其
    散佈方式、數量尚與一般利用電子或平面媒體刊登廣告為之有所不同，原證一廣
    告文宣資料散佈不久後即為訴外人丙○○發現並經原告提出抗議，被告即更改版
    面並回收原證一等文宣資料。被告系爭藥品乃處方用藥，被告利用原告肖像促銷
    其系爭藥品，原告提起訴訟經媒體報導而減少原告人格法益損害之擴大。被告抗
    辯原告未受有精神上痛苦，亦無非財產上損害，實不足取。本院綜合審酌上開情
    狀認為原告請求被告賠償五十萬元非財產上損害，並加計自起訴狀繕本送達翌日
    即九十三年六月一日起至清償日止，按年息百分之五計算之利息，實屬相當，應
    予准許。逾此請求，則無理由，應予駁回。
八、兩造均陳明願供擔保，請准宣告假執行或免為假執行，經核原告勝訴部分，合於
    法律規定，爰各酌定相當之擔保金額准許之。至原告其餘假執行之聲請，因原告
    其餘之訴已駁回，自失所附麗，併予駁回。
九、本件法律關係已臻明確，兩造其餘攻擊防禦方法，於判決結果無影響，爰不一一
    加以論列，附此序明。
十、結論：本件原告之訴為一部有理由、一部無理由，依民事訴訟法第七十九條、第
    三百九十條第二項及第三百九十二條，判決如主文。
中　　　華　　　民　　　國　　九十三　　年　　十二 　　月　　 十五    　日
                              民事第四庭法  官　薛中興
右為正本係照原本作成。
如對本判決上訴，須於判決送達後廿日內向本院提出上訴狀。
中　　　華　　　民　　　國　　九十三　　年　　十二 　　月　　 十五    　日
　　　　　　　　　　　　　　　　　      書記官　薛德芬
